【裁判字號】    90,台上,235
【裁判日期】    900111
【裁判案由】    偽造文書
【裁判全文】
最高法院刑事判決                                  九十年度台上字第二三五號
    上訴人  台灣高等法院檢察署檢察官
    被  告  甲○○
右上訴人因被告偽造文書案件，不服台灣高等法院中華民國八十七年九月二十四日第
二審判決（八十七年度上訴字第一七八八號，起訴案號：台灣板橋地方法院檢察署八
十四年度偵字第二一三五八號），提起上訴，本院判決如左：
    主  文
原判決撤銷，發回台灣高等法院。
    理  由
本件原判決以公訴意旨略稱：被告甲○○為正家汽車貨運股份有限公司（設台北縣新
莊市○○路七一○巷七弄十四號三樓，下稱正家公司）董事長。民國八十三年初為籌
設正家公司汽車運輸業專用停車場，透過不知情之鄭萬寶向告訴人黃得輝佯稱可將黃
得輝之坐落桃園縣龜山鄉○○段第九十八地號、面積四十九公畝八平方公尺之土地（
下稱系爭土地）規劃為停車場，惟須交付系爭土地所有權狀影本，向主管機關徵詢意
見，告訴人不疑有他，即將土地所有權狀影本傳真予被告，詎被告竟基於意圖為第三
人正家公司不法之利益及行使偽造文書之故意，於八十三年間某日偽造「黃得輝」印
章一枚，於同年三月十五日偽造黃得輝名義，與正家公司訂立「停車場借用同意書」
，偽載黃得輝同意將系爭土地借予正家公司設置停車場位，並偽造「黃得輝」之署押
及蓋用「黃得輝」印文於停車場借用同意書，均足以生損害於告訴人，且竊佔系爭土
地設置「正家汽車貨運股份有限公司停車場」標牌，復意圖不法之利益，於八十三年
四月十三日持汽車運輸業申請設置停車處所申請表、偽造之「停車場借用同意書」及
土地所有權狀影本、設置標牌之現場照片，向台灣省公路局台北區監理所申請設置停
車處所，致台灣省公路局台北區監理所陷於錯誤，於八十三年十二月二十二日以稽八
三－四三七－一八三－一○號函准設置九十七位大貨車停車位、使用期限自八十三年
七月十九日至八十六年七月十八日。因認被告牽連涉有刑法第二百十六條、第二百十
條行使偽造私文書罪，刑法第三百二十條第二項竊佔罪，刑法第三百三十九條第二項
詐欺得利罪嫌云云。經審理結果，認犯罪不能證明，因而撤銷第一審論處被告行使偽
造私文書，足以生損害於他人罪刑之判決，改判被告無罪，固非無見。惟查(一)審理事
實之法院，對於案內一切與論罪科刑有關之證據，除認為不必要者外，均應詳加調查
，然後基於調查所得之心證，以為判斷之基礎，故證據雖經調查，若尚有必要部分未
予調查，即與證據未經調查者無異，倘仍遽予判決，自屬刑事訴訟法第三百七十九條
第十款所稱應於審判期日調查之證據未予調查之當然違背法令。查被告於第一審法院
調查中陳稱：「是鄭萬寶、黃愛玉將全部資料交給我，交付時，其上黃得輝之印文及
署押皆已具備」、「停車場申請事件是我公司職員辦理的，我本身並不清楚」等語（
見第一審卷一○六頁、九十一頁、二十一頁），而證人鄭萬寶、黃愛玉始終否認有交
與被告任何資料，則該停車場借用同意書為何人之筆跡，何時、何人加蓋告訴人之印
章，攸關犯罪之成立，被告公司之職員是否知情並參與其事，原審未加審認調查，調
查職責尚有未盡。(二)又被告於偵查中自承：「本人因過失即應注意同意書須黃得輝親
自簽章，能注意而不注意，僅憑其兄弟、大姐、姐夫之言作為授權依據，實有思慮欠
周之處」（見偵查卷一○五頁），此等不利於被告之證據，何以不足採信，未於理由
中詳加說明，自有理由不備之違法。(三)證據之證明力雖由法院自由判斷，但若此項證
據之真正，存有疑竇，在此疑竇未究明之前，遽採為有罪或無罪之根據，即難謂為適
法。查證人鄭萬寶、黃得祿、黃得輝均證稱：其等同意將土地所有權狀由黃得祿傳真
與被告，目的在探詢設置停車場之可行性，並未授權被告使用該土地（見第一審卷八
十九頁、八十七頁反面、五十頁）。鄭清標、黃得福亦證稱：曾有談論停車場事宜，
但談不攏或不知有無結果（同上卷四十八頁、六十四頁），上開證據是否足以證明被
告已徵得告訴人之同意，尚非無疑，原審遽為被告無罪之證據，是否適法，尚有研求
之餘地。(四)又原判決採信黃愛玉證稱：「我未告知被告自行購刻黃得輝之印章使用」
云云，而引申為「充其量僅證明該停車場借用同意書為被告刻用黃得輝印章製作，尚
不足以推定被告未經告訴人授權製作而有偽造文書等故意」，此項推理是否違背經驗
法則，亦待推敲。檢察官上訴意旨指摘原判決不當，尚非全無理由，應認有撤銷發回
更審之原因。
據上論結，應依刑事訴訟法第三百九十七條、第四百零一條，判決如主文。
中      華      民      國     九十     年      一      月     十一     日
                              最高法院刑事第十庭
                                  審判長法官  莊  登  照
                                        法官  洪  明  輝
                                        法官  蔡  清  遊
                                        法官  黃  一  鑫
                                        法官  林  秀  夫
      右正本證明與原本無異
                                              書  記  官
中      華      民      國     九十     年      一      月     十七     日


司法院資訊處製作；財團法人民間司法改革基金會備份。
